【裁判字號】    95,重訴,242
【裁判日期】    970124
【裁判案由】    確認買賣關係不存在
【裁判全文】
臺灣臺南地方法院民事判決             95年度重訴字第242號
原      告  丙○○
被      告  喜願建設股份有限公司
法定代理人  丁○○
訴訟代理人  王正宏律師
被      告  甲○○
訴訟代理人  王仁聰律師
被      告  戊○○
兼
訴訟代理人  乙○○
上列當事人間請求確認買賣關係不存在事件，經本院於民國96年
12月26日言詞辯論終結，判決如下：
    主  文
原告之訴駁回。
訴訟費用新臺幣參拾貳萬柒仟肆佰捌拾元由原告負擔。
    事實及理由
一、按不變更訴訟標的，而補充或更正事實上或法律上之陳述者
    ，非為訴之變更或追加，民事訴訟法第 256條定有明文。查
    本件原告起訴請求確認被告喜願建設股份有限公司（下稱喜
    願公司）與被告甲○○、乙○○、戊○○ 3人間就座落臺南
    市○區○○段329、330、331、332地號土地（以下簡稱系爭
    土地）及其上建號239號，門牌號碼臺南市○○路259號建物
    （以下簡稱系爭建物）應有部分於民國93年 8月27日所為之
    買賣關係不存在，並請求塗銷系爭土地、建物應有部分之所
    有權移轉登記，迨至96年11月21日言詞辯論程序中，原告將
    其訴之聲明更正為請求確認被告喜願公司與被告甲○○、乙○○、戊○○間就系爭土地、建物所為，以買賣為登記原因
    之債權關係及物權移轉行為均不存在（見本院96年11月21日
    言詞辯論筆錄第1至2頁）。查本件原告起訴當時，業已表明
    代位被告喜願公司請求塗銷上開所有權移轉登記之旨，顯見
    原告起訴當時即已主張被告喜願公司與被告甲○○、乙○○
    、戊○○ 3人就系爭土地、建物所為之物權移轉行為有無效
    之原因，是其於本院96年11月21日言詞辯論程序中更正其聲
    明，參諸前引民事訴訟法第 256條規定意旨，僅係更正法律
    上之陳述，並非訴之變更追加。被告乙○○、戊○○ 2人具
    狀表示不同意原告為訴之變更追加，尚有誤會，合先敘明。
二、原告起訴主張：
  (一)被告喜願公司前於95年1月27日向原告借款500,000元，嗣後
    被告喜願公司僅清償100,000元，現餘400,000元尚未清償；
    又原告分別自訴外人李琮源、沈晏禎處受讓其 2人對於被告
    喜願公司之債權，金額分別為500,000元、900,000元，故原
    告為被告喜願公司之債權人。
  (二)緣被告喜願公司先後於88年10月7日、89年1月24日，以其所
    有之系爭土地、建物所有權6/10設定抵押權予被告甲○○、
    乙○○、戊○○ 3人，其中建物部分，抵押權權利價值為本
    金新臺幣（下同）200,000,000 元，被告甲○○、乙○○、
    戊○○抵押權之債權範圍分別為 12/20、4/20、3/20；另就
    土地部分，抵押權權利價值為本金50,000,000元，被告甲○○、乙○○、戊○○抵押權之債權範圍分別為5/10、2/10、
    2/10。
  (三)迨至93年8月27日，被告喜願公司與被告甲○○等3人通謀而
    為虛偽意思表示，以無對價或不相當對價之贈與方式，由被
    告喜願公司將前述不動產以買賣為原因，移轉所有權予被告
    甲○○、乙○○、戊○○3人，土地部分於93年12月6日登記
    完竣，建物部分則於93年12月 7日登記完竣，所有權權利範
    圍分別為被告甲○○36/100、被告乙○○ 5/100、被告戊○○ 16/100。退一步言，被告甲○○、乙○○、戊○○3人取
    得系爭土地及建物所有權之方式，頗有違反民法第873條第2
    項規定之嫌，否則如係另訂契約取得所有權，豈有原所設定
    之抵押權仍不予塗銷之理？
  (四)又依公司法第 185條第1項第2款規定意旨，公司讓與全部或
    主要部分之營業或財產，應有代表已發行股份總數 2/3以上
    股東出席，以出席股東表決權過半數之同意行之。查被告喜
    願公司先前主要財產為系爭土地、建物60/100之所有權，被
    告乙○○、戊○○、甲○○ 3人，未經被告喜願公司股東會
    以上開方式決議，由被告乙○○擅自代理為系爭土地、建物
    應有部分57/100之所有權移轉登記，自屬無權代理之法律行
    為，故本件訴訟標的物所有權之移轉，除非被告喜願公司股
    東會召開臨時會，經由重度決議之方式事後承認主要財產之
    處分行為，否則當然不生所有權合法移轉之效力。
  (五)又依證人丁○○於96年11月21日所為之證詞：「我是想要將
    款項還給被告 3人取回系爭土地及建物，當時有口頭約定將
    款項籌妥後，被告三人就把不動產過戶資料交還給我，但是
    被告乙○○等人未經我的同意就去辦理過戶」、「當時是口
    頭約定把過戶的資料置於被告乙○○那邊，以擔保借款，當
    時是要辦理信託，我是要信託給銀行，取得款項後交給被告
    乙○○等人」等語。再觀諸94年 8月至本件第一審訴訟期間
    止，被告乙○○、戊○○、甲○○ 3人仍陸續以出售為名，
    向被告喜願公司收取約 2,000萬元之訂金，可見被告間隱藏
    「債務清償」之行為，依民法第88條第 2項之規定，自應以
    清償行為判定被告間之法律關係。
  (六)回視93年 8月26日被告間所簽定之「抵押權人取得抵押物所
    有權契約書」，及訴訟期間被告喜願公司之清償借款行為，
    被告間真正之法律關係應是單純之借貸，而所有權之終局移
    轉係附有被告喜願公司拒絕清償或不能清償為停止條件之附
    條件買賣行為。惟被告乙○○於取得被告喜願公司之所有權
    狀及移轉過戶之文件資料後，未經被告喜願公司之同意，貿
    然辦理所有權移轉登記，並於95年 8月10日於臺南地區之新
    聞報紙刊登廣告，向社會大眾聲明被告乙○○、戊○○、甲○○ 3人始為真正之所有權人，呼籲消費者勿再向被告喜願
    公司承購塔位。被告乙○○等 3人上述行為，顯係故意促使
    停止條件成就，依民法第101條第2項之規定應視為條件不成
    就。
  (七)綜上所述，本件被告喜願公司與被告乙○○、戊○○、甲○○ 3人間就系爭土地、建物應有部分之買賣之債權關係及物
    權移轉行為均不存在，被告甲○○、乙○○、戊○○ 3人自
    應將其等就系爭土地、建物應有部分所為之所有權移轉登記
    塗銷，原告爰依民法第 242條之規定，代位被告喜願公司請
    求塗銷等語。
  (八)並聲明：求為判決：
    1.確認被告喜願公司與被告乙○○間，就被告喜願公司所有
      之系爭土地、建物權利範圍 5/100之買賣關係及物權移轉
      行為不存在。
    2.確認被告喜願公司與被告甲○○間，就被告喜願公司所有
      之系爭土地、建物權利範圍36/100之買賣關係及物權移轉
      行為不存在。
    3.確認被告喜願公司與被告乙○○間，就被告喜願公司所有
      之系爭土地、建物權利範圍16/100之買賣關係及物權移轉
      行為不存在。
    4.被告乙○○、甲○○、戊○○就上述不動產所為之所有權
      移轉登記，權利範圍分別為 5/100、36/100、16/100應予
      塗銷。
二、被告乙○○、戊○○則以：
  (一)原告所依憑起訴之證據「金錢消費借貸契約書」，內載借用
    人（債務人）為丁○○個人，然被告乙○○、戊○○、甲○○ 3人之債務人則為被告喜願公司，兩者不同，故原告並無
    當事人適格。又原告雖提出被告喜願公司簽發之本票 4張為
    證，惟原告迄今仍未提出上述本票原本及其以該等本票聲請
    強制執行之裁定書正本，而據訴外人丁○○表示，其於95年
    1 月27日以被告喜願公司名義私自簽發系爭本票予原告作為
    私人債務之保證，顯已違反公司法第16條之規定，在法律上
    有無效之原因，故於95年11月 3日以存證信函第3497號對該
    等本票為撤銷之意思表示，又於近期內將該等本票取回撕毀
    ，已不復存在，則原告自非被告喜願公司之債權人，其提起
    本件訴訟，顯無理由。
  (二)本件原告係與被告喜願公司法定代理人丁○○串謀擾亂司法
    ，其債權顯有不實：
    1.被告喜願公司現乃「天都禪寺」之經營管理人，每月收入
      頗豐。原告若真有債權，區區400,000元為何不清償？
    2.原告持有被告喜願公司之擔保本票（金額40萬元）為何未
      取得執行名義就被告喜願公司系爭建物產權 3/100或塔位
      依法求償，反將該擔保本票退還被告喜願公司之法定代理
      人丁○○而保留借據？該借據本票及金錢消費借貸契約書
      簽發日皆為95年 1月27日，同屬一債權，為何本票系擔保
      作用而借據之借款人係被告喜願公司，兩相性質不同？又
      丁○○為被告喜願公司董事長，支有薪俸，股東配利，未
      見原告取得執行名義，以其薪俸、股利取償事。
    3.原告於96年 2月27日庭訊前1日同時完成讓與2件本票債權
      。其一本票號碼 No.678902之原債權人沈晏禎，該本票面
      額90萬元，簽發日為90年10月23日，到期日為91年 1月22
      日之本票己罹於時效。原告為知法之人，願以27萬受讓該
      債權，有違常理。另一本票 WG0000000，其原債權人李琮
      源於95年1月25日借款50萬元給被告喜願公司，於95年3月
      10日到期後，未見其依法取得執行名義，行追償之法律程
      序。
    4.民事訴訟當事人皆對峙立場，行攻擊、防禦之方式，然未
      見被告喜願公司之訴訟代理人答辯語意，反皆附庸原告，
      有違訴訟常軌。
  (三)又本件被告喜願公司對於系爭土地、建物仍有 3/100之所有
    權存在，倘原告確為被告喜願公司之債權人，自應依法就被
    告喜願公司對於系爭土地、建物之應有部分 3/100或其股份
    予以強制執行，以資求償，方屬正途，何以捨近求遠，提確
    認之訴，令人費解，顯原告已違反民訴法247條第2項之規定
    甚明。又縱原告提本件訴訟為勝訴之結果，所有權回復被告
    喜願公司名義，然被告乙○○、戊○○、甲○○對於系爭土
    地、建物等仍有抵押權存在，原告之訴，無即受確認判決之
    法律上利益可言。
  (四)本件係因訴外人有龍建設開發股份有限公司（以下簡稱有龍
    公司）前於84年11月27日與臺南市政府簽訂「興建臺南市主
    要計畫『墓一』公墓用地中『納三』納骨塔契約書」，取得
    本件系爭土地以興建納骨塔（即本件系爭建物）。因訴外人
    有龍公司資金不足，遂與被告喜願公司簽訂合建協議，約定
    被告喜願公司完成納骨塔建築（包含全部外觀及地下第二層
    、地上第四層（正、副棟）、第五層（正、副棟）、第六層
    副棟等設置完成納骨塔格位、神主牌位等），被告喜願公司
    取得系爭土地及建物產權60％以及納骨塔位52,419格，並取
    得該納骨塔之經營及管理權。被告喜願公司於建築粗坯完成
    取得使用執照時，因缺乏資金從事系爭建物之裝潢，乃經訴
    外人黃林木之介紹，向被告甲○○、乙○○、戊○○及訴外
    人林永清4人陸續借款190,000,000元，而被告喜願公司則提
    供系爭土地及建物產權60％為被告甲○○、乙○○、戊○○
    3 人設定抵押權，以為擔保。嗣清償期日屆至，被告喜願公
    司未能清償，拖延至91年 6月間，被告甲○○認為求償無望
    ，乃聲請拍賣抵押物，並於拍賣抵押物裁定確定後，向鈞院
    聲請強制執行，經鈞院以91年度執字第 34285號強制執行事
    件辦理在案，而被告乙○○、戊○○ 2人則於該案強制執行
    程序中參與分配。該強制執行事件至93年7月28日進行第4次
    特別拍賣程序（拍賣底價為 144,166,000元）時，被告甲○○、乙○○、戊○○與訴外人林永清於拍賣期日前，依執行
    法院之通知，具狀主張於無人拍定或拍賣價格未達底價時，
    由其等承受，經執行法院通知被告等人需於拍賣期日到場主
    張，方屬有效。惟於拍賣期日當日，被告甲○○之代理人黃
    淑芬律師逾時晚到，以致執行法院不允承受。被告乙○○不
    服提出抗告，於抗告期間，被告喜願公司唯恐抗告成立時，
    即喪失全部所有權及經營管理、銷售納骨位權益，乃自動與
    被告甲○○、乙○○、戊○○達成協議，由被告喜願公司以
    本件系爭建物產權57/100移轉予抵押權人抵償借款金額，並
    依民法第 878條之規定與被告甲○○、乙○○、戊○○簽訂
    「抵押權人取得抵押物所有權契約書」，由被告甲○○、乙○○、戊○○ 3人取得抵押物所有權，另訴外人林永清部分
    不抵償產權，被告喜願公司以金錢償還，故被告喜願公司保
    留產權 3/100，以維持其繼續就本件系爭建物經營管理及出
    賣納骨塔位之權利。是被告乙○○、戊○○、甲○○ 3人取
    得訟爭標物所有權，法源有據，非虛偽通謀意思表示。
  (六)至於，原告主張被告喜願公司法定代理人丁○○未經股東會
    同意，擅自與被告簽定抵償契約書，係違反公司法第 185條
    之規定，應屬無效云云。查：
    1.被告喜願公司於88年 8月間向被告乙○○、戊○○、甲○○等借款時，該公司全體股東立有借款同意書。該借款同
      意書後段：亦同意以被告喜願公司之資產為各種抵押程序
      之擔保及一切之保證清償責任；而被告喜願公司法定代理
      人丁○○於93年 8月26日與被告簽定「抵償契約書」係一
      種清償責任。該公司全體股東，已立同意書，特提說明。
    2.原告主張被告喜願公司法定代理人丁○○未經股東會同意
      擅自與被告等簽定「抵償契約書」係違反公司法，即表示
      承認被告乙○○、戊○○、甲○○對被告喜願公司有債權
      存在之事實，此與原告前主張之虛偽通謀意思表示，自生
      抵觸。
    3.又依72年 5月司法院司法業務研究會第三期實務問題研究
      結論：公司以其不動產設定抵押權向他人借款，並非公司
      法第185條第1項所規定特別決議事項。又讓與公司之部分
      財產，如不屬主要部分財產，均可不必經股東會特別決議
      。又公司既經合法登記即成為法人，該公司所負之債務，
      依法自應由該公司負償還之責（20年上字第2255號判例）
      。本件被告喜願公司將系爭土地、建物之應有部分讓與被
      告乙○○、甲○○、戊○○ 3人，其目的係在抵償債務，
      原告引用公司法 185條第1項第2款規定自有誤會。
  (七)另原告引用證人丁○○之證詞證明其對被告喜願公司確有債
    權云云，惟查：證人丁○○於96年11月21日就如何簽發面額
    合計 400,000元之本票交付，而該等本票如何為原告取得乙
    節，與原告所陳情節相互矛盾，顯係相互虛偽串通設局以作
    訴訟之用。以此推論，原告受讓李淙源、沈晏禎對於被告喜
    願公司之債權，亦有可議之處。
  (八)至於，證人丁○○稱：當時有口頭約定將款項籌妥後，被告
    三人就把不動產過戶資料交還給我，被告乙○○等人未經我
    的同意就去辦理過戶…云云。惟依證人丁○○所言，被告喜
    願公司歷次交付之訂金確係用以向被告乙○○、戊○○、甲○○ 3人買回系爭土地、建物之用，並非償債用途。且被告
    喜願公司於93年 8月26日與被告乙○○、戊○○、甲○○等
    簽定「抵押權人取得抵押物所有權契約書」時，同時簽定「
    買回契約書」及「切結同意書」。倘證人丁○○僅交付被告
    保管過戶文件，何須簽定附件之「買回契約」及「切結同意
    書」？況簽約在場人員除當事人外，猶有見證人黃淑芬律師
    及連帶保證人即證人丁○○之妻、被告喜願公司之監察人陳
    鄭淑華可資為證。而被告喜願公司為履行上述「抵押權人取
    得抵押物所有權契約書」第2條之1之移轉稅賦，亦委由其股
    東陳貞吟匯款1,700,000元予被告乙○○、戊○○2人。以上
    事證足證，證人丁○○之證詞非實在。所謂口頭約定，乃片
    面翻異之詞等語。
  (九)並聲明：求為判決駁回原告之訴。
三、被告甲○○則以：
  (一)查原告自稱為被告喜願公司之債權人，並提出金錢消費借貸
    契約書作為憑證。惟審閱系爭金錢消費借貸契約書，其上所
    載之貸與人固為原告無誤，但借用人卻為訴外人丁○○，並
    非被告喜願公司。故原告並非被告喜願公司之債權人，依民
    法第 242條之規定，原告根本無權提起本件訴訟。至於，原
    告提出由被告喜願公司簽發之本票，作為原告為被告喜願公
    司債權人之證明。惟查，原告於當庭亦明確敘明：「是丁○○欠董桂如50萬元，當天我再借丁○○50萬元，讓丁○○去
    還給董桂如」、「當初我借錢給丁○○的時候，丁○○並沒
    有財產，所以我要求丁○○要開公司本票擔保這項債務」。
    是姑不論系爭本票之開立是否經合法授權，惟就原告與被告
    喜願公司之間，並沒有借貸關係，此已甚為明確，原告係基
    於保證關係，才取得系爭本票。則依公司法第16條第 1項、
    第 2項之規定，原告與被告喜願公司之間並無任何債權債務
    關係存在，原告依民法第 242條規定提起本訴，實非適法。
    另就原告受讓訴外人李琮源對被告喜願公司之債權50萬元與
    訴外人沈晏禎對被告喜願公司之債權90萬元部份，原告係以
    卷附本票及證人丁○○之證詞作為被告喜願公司確有積欠李
    琮源及沈晏禎 2人款項之證明。惟原告迄今皆未能提出訴外
    人李琮源及沈晏禎匯款予喜願公司之憑證，且證人丁○○之
    證詞反覆，一下子說是其個人借貸，後又改為是被告喜願公
    司借的，則其證詞是否可信，實令人懷疑。再者，若訴外人
    李琮源及沈晏禎 2人確為被告喜願公司之債權人，則為何其
    等迄今皆未對被告喜願公司聲請本票強制執行？是原告之舉
    證尚不能令被告相信訴外人李琮源及沈晏禎確實有借款予被
    告喜願公司。
  (二)又原告並非被告喜願建設之債權人，則其提起本件確認之訴
    ，並無受確認判決之法律上利益，自應不予准許。
  (三)退步言之，即便認原告確為被告喜願公司之債權人，惟按「
    債權人之代位行使之權利，原為債務人之權利，必於債務人
    有怠於行使其權利情事時，始得為之，若債務人對於第三人
    已無權利之存在或經行使而無效果，即無代位行使權利之餘
    地」此為最高法院50年台上字第 408號判例所明示。查本件
    被告喜願公司之所以會將系爭建物及土地所有權移轉登記予
    被告甲○○，係基於被告甲○○原為被告喜願公司之抵押權
    人，被告甲○○將系爭不動產聲請強制執行後，雙方依鈞院
    強制執行案件第四拍公告金額作價，將系爭建物及土地所有
    權移轉登記予被告甲○○，作為抵償一部份債務之方式，此
    有雙方所簽立之「抵押權人取得抵押物所有權契約書」可資
    證明，故被告甲○○取得系爭建物及土地所有權完全是合法
    取得，被告喜願公司已無任何權利存在，原告當無代位行使
    權利之餘地。
  (四)又原告稱被告甲○○取得系爭不動產所有權之方式，頗有流
    押禁止違反之嫌，即違反民法第873條第2項：「約定於債權
    已屆清償期，而未為清償時，抵押物之所有權移屬於抵押權
    人者，其約定為無效」之禁止規定。按被告甲○○與被告喜
    願公司之間，並未曾約定於債權已屆清償期，而未為清償時
    ，抵押物之所有權移屬於抵押權人。而係於被告依法聲請強
    制執行後，經雙方合意才將系爭不動產所有權移轉予被告，
    已如前述，故此部份實為原告之誤解，此併予敘明。
  (五)證人丁○○雖在鈞院作證時表示：「當時是口頭約定把過戶
    的資料置於被告乙○○那邊，以擔保借款，當時是要辦理信
    託，我是要信託給銀行，取得款項後交給被告乙○○等人。
    當時是被告乙○○要求我準備好過戶的資料先放在他那邊以
    擔保，我也同意先把過戶資料準備好交給他」。但此明顯與
    雙方所簽立之抵押權人取得抵押物所有權契約書內容所載不
    符。依系爭契約書之內容所載，被告喜願公司確實是將系爭
    不動產移轉予被告甲○○、乙○○、戊○○ 3人，作為抵償
    被告喜願公司對該等3人之部分債務。且依上開契約書第4條
    規定，被告喜願公司可自簽約日起一年內買回系爭不動產。
    若當時兩造確無過戶不動產之真意，則又何須於契約書上記
    載買回系爭不動產之規定？故被告喜願公司與甲○○、乙○○、戊○○ 3人移轉系爭土地、建物之債權及物權行為，皆
    為適法，絕無通謀虛偽意思表示可言，則該債權及物權行為
    ，當然皆屬有效。
  (六)被告喜願公司將系爭不動產所有權應有部份57/100移轉予被
    告甲○○、乙○○、戊○○3人，應是屬於公司法第185條第
    1項第2款所示讓與主要部分財產之行為，應經被告喜願公司
    股東會已發行股份總數 2/3以上股東出席之股東會，以出席
    股東表決權半數之同意決議通過。惟依公司法第208條第5款
    之規定：「第57條及第58條對於代表公司之董事準用之」。
    同法第58條規定：「公司對於股東代表權所加之限制，不得
    對抗善意第三人。」是證人丁○○既為被告喜願公司之董事
    長，則其代表被告喜願公司與被告甲○○等 3人簽立系爭「
    抵押權人取得抵押物所有權契約書」，就被告甲○○等 3人
    而言，當然是相信丁○○有權代表喜願公司讓與系爭不動產
    ，且其等亦無從知悉喜願公司內部是否召開股東會，表決通
    過讓與上揭不動產之買賣行為，只要被告甲○○、乙○○、
    戊○○ 3人確為善意之第三人，自應受到交易安全之保護。
    是不論被告喜願公司是否有召開股東會決議讓與上揭不動產
    之應有部分，系爭不動產應有部分移轉之債權行為及物權行
    為，對被告甲○○、乙○○、戊○○3人皆屬有效。
  (七)綜上所述，被告喜願公司與被告甲○○、乙○○、戊○○ 3
    人間之讓與系爭土地、建物應有部分之法律行為既屬有效，
    則原告自無權代位被告喜願公司訴請塗銷被告間之不動產所
    有權登記等語。
  (八)並聲明：求為判決駁回原告之訴。
四、被告喜願公司則陳稱：
  (一)被告喜願公司尚有其他塔位，此部分塔位之價值足以清償原
    告之債權，原告並無確認之利益，且本件係被告喜願公司法
    定代理人丁○○個人向原告借款 400,000元，並非被告喜願
    公司向原告借款；至於原告所提出之本票，乃被告喜願公司
    法定代理人丁○○個人以被告喜願公司之本票作為債務之擔
    保，應由丁○○個人負責。
  (二)依被告喜願公司法定代理人丁○○之證詞，被告喜願公司之
    所以將系爭土地及建物移轉登記予被告甲○○、乙○○、戊○○ 3人，其原因係在擔保債務之清償，並非買賣行為，此
    可由同案被告甲○○、乙○○、戊○○對於系爭土地雖以過
    戶取得所有權，但仍繼續保留抵押權之設定登記，故意不以
    混同塗銷抵押權登記，可見一斑。
  (三)系爭土地及建物乃被告喜願公司之唯一資產，亦為唯一之營
    業標的，故被告喜願公司將系爭土地及建物應有部分57/100
    移轉與被告甲○○、乙○○、戊○○ 3人之債權及物權行為
    ，應屬公司法第 185條第1項第2款之讓與主要部分營業或財
    產之行為等語。
  (四)並聲明：求為判決駁回原告之訴。
五、本件兩造所不爭執之事實如下：
  (一)被告喜願公司因向被告甲○○、乙○○、戊○○及訴外人林
    永清借款，前將系爭土地及座落其上之系爭建物，設定抵押
    權予被告甲○○、乙○○、戊○○及訴外人林永清。其等就
    系爭土地、建物設定之抵押權分別為：
    1.系爭建物部分：被告喜願公司於88年10月15日，將系爭建
      物設定權利價值 200,000,000元，抵押權存續期間自88年
      10月7日起至88年12月6日止，抵押權權利範圍60/100之抵
      押權予被告甲○○、乙○○、戊○○及訴外人林永清 4人
      ，當時登記之債權範圍，被告甲○○為4/20、被告乙○○
      為12/20、被告戊○○為3/20、訴外人林永清為1/20。
    2.系爭土地部分：被告喜願公司於89年 1月24日，將系爭土
      地設定權利價值50,000,000元，權利存續期間自89年 1月
      12日起至89年 3月10日止，抵押權權利範圍6/10之抵押權
      予被告甲○○、乙○○、戊○○及訴外人林永清 4人，而
      登記之債權範圍，被告甲○○為5/10、被告乙○○為2/10
      、被告戊○○為2/10、訴外人林永清為1/10。
  (二)被告甲○○因被告喜願公司未按期還款，乃就系爭土地及建
    物向本院聲請拍賣抵押物，經本院先後以91年度拍字第 458
    、459 號拍賣抵押物裁定准許確定後，被告甲○○向本院聲
    請強制執行，經本院以91年度執字第 34285號拍賣抵押物強
    制執行事件就系爭土地及建物進行強制執行程序。於執行程
    序進行中，被告乙○○、戊○○及訴外人林永清聲明參與分
    配，惟系爭土地、建物經3次拍賣均未拍定。至93年7月28日
    進行第 4次特別拍賣時，被告乙○○、戊○○及訴外人林永
    清 3人到場聲明其等與被告甲○○願以該次拍賣之最低價額
    承受系爭土地及建物，但因被告甲○○及其代理人未到場，
    本院以其等聲明承受執行標的物，與強制執行法第91條第 1
    項前段規定之要件不符為由，駁回承受執行標的物之聲請。
    被告甲○○、乙○○、戊○○及訴外人林永清向本院民事執
    行處聲明異議，經本院裁定駁回後，被告乙○○向臺灣高等
    法院臺南分院提出抗告，亦遭該院於93年10月28日以93年度
    抗字第 522號裁定駁回。至93年11月24日，被告甲○○聲請
    撤銷強制執行程序，而上開強制執行程序亦因執行標的物經
    特別拍賣而未拍定，視為撤回而終結。
  (三)被告喜願公司與被告甲○○、乙○○、戊○○於93年 8月26
    日簽訂「抵押權人取得抵押物所有權契約書」，雙方約定：
    1.被告喜願公司同意以系爭土地、建物57/100之所有權移轉
      登記予被告甲○○、乙○○、戊○○以代清償，抵償金額
      為本院91年度執字第34285號強制執行事件第4拍公告金額
      ，即 136,166,000元，並由被告喜願公司將系爭土地、建
      物所有權按比例登記予被告甲○○（36/100）、乙○○（
      16/100）、戊○○（5/100）。
    2.本契約簽訂同時，被告喜願公司需交付所有權狀正本及移
      轉登記文件予被告甲○○、乙○○、戊○○ 3人，並簽署
      所有過戶系爭土地、建物之相關文件，同意被告甲○○、
      乙○○、戊○○ 3人辦理過戶移轉登記，並負擔過戶之相
      關稅費；而被告甲○○則於取得所有權狀正本及移轉登記
      文件後，具狀向本院聲請撤銷本院91年度執字第 34285號
      強制執行程序。
  (四)系爭土地及建物應有部分之57/100，先後於93年12月 6日、
    93年12月 7日，以買賣為原因，由被告喜願公司移轉登記予
    被告甲○○、乙○○、戊○○ 3人，被告甲○○就系爭土地
    、建物取得之應有部分各為36/100，被告乙○○就系爭土地
    、建物取得之應有部分各為 5/100，被告戊○○就系爭土地
    、建物取得之應有部分各為16/100。
  (五)被告甲○○、乙○○、戊○○ 3人對於系爭土地、建物之抵
    押權，迄今仍未塗銷，而訴外人林永清業已於96年 8月22日
    ，將其對系爭土地、建物之抵押權讓與訴外人即被告乙○○
    、戊○○之子邱昱彰。
  (六)上開兩造所不爭執之事實，業據兩造分別提出系爭土地、建
    物登記謄本（見本院95年度南簡字第1056號卷第 8至27頁，
    原告提出）、系爭建物抵押權設定契約書、本院91年度拍字
    第458、459號民事裁定暨確定證明書（見本院卷第24至25、
    54至61頁，以上為被告乙○○、戊○○提出）、抵押權人取
    得抵押物所有權契約書、切結同意書、買回契約書（見本院
    95年度南檢字第1056號卷第117至125頁，以上為被告甲○○
    提出）各 1份為證，並經本院依職權調取本院91年度執字第
    34285 號強制執行事件全卷，並向臺南市東南地政事務所調
    取系爭土地、建物相關異動清冊、人工、電腦登記謄本暨異
    動索引查核屬實，有該所96年11月1日東南地所登字第09600
    10325號函及該函檢附之上開資料在卷可憑（見本院卷第183
    至 271頁），且為兩造所不爭執。本院綜合上開證據調查結
    果，應堪信上開兩造不爭執之事實為真正。
六、惟原告主張被告甲○○、乙○○、戊○○ 3人與被告喜願公
    司就系爭土地、建物所為移轉所有權之債權行為及物權行為
    均屬無效，請求確認上述債權及物權行為均不存在，並主張
    代位被告喜願公司請求塗銷被告甲○○、乙○○、戊○○ 3
    人之所有權登記，則為被告所爭執否認，並以前揭情詞置辯
    。是本件所應審究者，厥為：
    (一)原告主張其對被告喜願公司有本票債權 400,000元，另受
      讓訴外人李琮源對被告喜願公司之債權 500,000元、受讓
      訴外人沈晏禎對被告喜願公司之債權 900,000元，而提起
      本件訴訟，請求確認被告喜願公司與被告甲○○、乙○○
      、戊○○就系爭土地、建物所為應有部分移轉之債權行為
      及物權行為無效，有無確認之利益？
    (二)被告喜願公司將系爭土地、建物所有權應有部分57/100移
      轉予被告甲○○、乙○○、戊○○之債權及物權行為，是
      否為通謀虛偽意思表示而無效？
    (三)被告喜願公司將系爭土地、建物所有權應有部分57/100移
      轉予被告甲○○、乙○○、戊○○之債權及物權行為，是
      否屬於公司法第 185條第1項第2款所示讓與主要部分營業
      或財產之行為？此一讓與行為是否須經被告喜願公司股東
      會已發行股份總數 2/3以上股東出席之股東會，以出席股
      東表決權過半數之同意決議通過？
    (四)原告代位被告喜願公司訴請塗銷被告間就系爭土地、建物
      應有部分之所有權移轉登記，有無理由？
七、有關原告提起本件訴訟請求確認被告喜願公司與被告甲○○
    、乙○○、戊○○ 3人就系爭土地、建物應有部分移轉之債
    權及物權行為不存在，有無確認利益部分：
  (一)查原告主張被告喜願公司前向其借款 500,000元，嗣後被告
    喜願公司僅清償100,000元，尚餘400,000元未清償，且其自
    訴外人李琮源、沈晏禎2人處受讓其2人對被告喜願公司之債
    權，金額分別為500,000元、900,000元等情，為被告甲○○
    、乙○○、戊○○所爭執否認。經查：
    1.原告主張被告喜願公司積欠其款項400,000元部分：
      (1)查原告固提出被告喜願公司法定代理人丁○○於95年 1
        月27日簽訂之「金錢消費借貸契約書（代和解）」 1份
        、面額均為100,000元之本票4紙及被告喜願公司於95年
        1月27日出具之借據1紙（見本院95年度南簡字第1056號
        卷第 7、68頁、本院卷第66頁），用以證明被告喜願公
        司對其尚有 400,000元之債務未清償。然觀諸上開金錢
        消費借貸契約書，其上載明借款人為丁○○個人，並非
        被告喜願公司，已難逕認本件確係被告喜願公司向原告
        借款。又證人即被告喜願公司法定代理人丁○○到庭證
        稱：本件借款原係其向訴外人董桂如借用支票，但導致
        訴外人董桂如之支票退票，其乃簽發本票交付訴外人董
        桂如以清償所借款項；嗣後董桂如持本票向原告借款，
        原告要求其到場，事後又簽立卷附之「金錢消費借貸契
        約書」；而卷附被告喜願公司出具之借據，係因原告要
        求由其償還該筆款項，從此與訴外人董桂如無關；其個
        人並未向原告借款，而被告喜願公司前向原告所借款項
        均已清償完畢等語（見本院卷第283至284頁）。則依證
        人丁○○上開證詞，本件原告主張尚未清償之 400,000
        元借款，顯係證人丁○○自行以被告喜願公司名義承擔
        訴外人董桂如對原告之債務。
      (2)按公司法第16條第 1項規定公司除依其他法律或公司章
        程規定以保證為業務者外，不得為任何保證人，旨在穩
        定公司財務，用杜公司負責人以公司名義為他人作保而
        生流弊，倘公司以債務承擔方式代他人清償債務，就公
        司財務之影響而言，與為他人保證人之情形無殊；保證
        既為法之所禁，依舉輕以明重之法理，責任較重之債務
        承擔，仍應在上開規定禁止之列，最高法院92年度台上
        字第 914號判決意旨可資參照。查證人即被告喜願公司
        法定代理人丁○○自行以被告喜願公司名義承擔訴外人
        董桂如對原告所負之債務，揆諸上開最高法院判決意旨
        ，此項債務承擔行為對於被告喜願公司自屬不生效力。
        原告以上開「金錢消費借貸契約書」、「借據」為憑，
        主張其對被告喜願公司有 400,000元之債權云云，尚無
        可採。
      (3)至於，原告另行提出被告喜願公司所簽發，發票日均為
        95年 1月27日，面額各為100,000元之本票影本4紙，主
        張其對被告喜願公司仍有上開本票債權云云。惟不論原
        告取得上述本票之原因為何，原告於本院審理中自承：
        上開本票均已返還證人丁○○等語（見本院卷第64頁）
        ，則原告既未持有上述本票，自不得主張本票之權利。
        其以此為據，主張其為被告喜願公司之債權人，亦無可
        取。
    2.有關原告自訴外人李琮源、沈晏禎處受讓之債權部分：
      (1)查原告主張其分別自訴外人李琮源、沈晏禎處，受讓其
        2人對被告喜願公司之債權，金額分別為400,000元、90
        0,000元等情，業據原告提出債權讓與契約書2份、被告
        喜願公司分別於95年 1月25日、90年10月23日所簽發，
        面額分別為500,000元、900,000元，票號分別為WG0000
        000、CH678902號之本票2紙、臺灣土地銀行存摺類存款
        憑條、第一商業銀行存款存根聯（均影本）各 1紙為證
        （見本院卷第67至73頁），被告甲○○、乙○○、戊○○ 3人對於上開文件之真正亦未爭執否認，且證人丁○○到庭證稱：上述本票 2紙確為被告喜願公司向訴外人
        李琮源、沈晏禎所借款項無誤等語（見本院卷第 284至
        285 頁），據此應堪信原告主張其受讓上述債權之事實
        為真正。
      (2)雖被告甲○○、乙○○、戊○○辯稱：原告迄今未能提
        出訴外人李琮源及沈晏禎匯款予被告喜願公司之憑證，
        而原告所提出，面額 900,000元之本票業已罹於時效，
        原告猶受讓該本票債權，自有可疑；且倘訴外人李琮源
        、沈晏禎確為被告喜願公司債權人，何以不持上開本票
        聲請法院強制執行而主張權利，認證人丁○○所證情節
        不實，不足採信云云。然本票債權即便已罹於時效，僅
        生票據債務人得否主張時效抗辯之問題，該票據債權並
        未因此而消滅；而原告是否願意受讓業已罹於時效之債
        權，乃至於訴外人李琮源、沈晏禎何以未逕行聲請本票
        強制執行，本即由上開各該債權人自行斟酌後決定，被
        告甲○○、乙○○、戊○○既未提出任何證據足以反證
        證人丁○○所證情節有何不實，自難僅憑空言臆測，逕
        認原告所受讓之上開債權不存在。
      (3)綜上所述，本件應堪認原告確有受讓訴外人李琮源、沈
        晏禎對被告喜願公司之債權，其為被告喜願公司之債權
        人，應可認定。
  (二)按確認法律關係之訴，非原告有即受確認判決之法律上利益
    者，不得提起之，民事訴訟法第247條第1項定有明文。又所
    謂即受確認判決之法律上利益．係指因法律關係之存否不明
    確，致原告在私法上之地位有受侵害之危險，而此項危險得
    以對於被告之確認判決除去之者而言，故確認法律關係成立
    或為不成立之訴，苟具備前開要件，即得謂有即受確認判決
    之法律上利益，縱其所求確認者為他人間之法律關係，亦非
    不得提起，最高法院42年度台上字第1030號著有判例可資參
    照。查本件原告為被告喜願公司之債權人，既經認定如上，
    而債務人之財產，乃債權之總擔保，此項擔保若未充足，自
    足以使債權人在私法上之地位有受侵害之危險。則本件被告
    喜願公司與被告甲○○、乙○○、戊○○間就系爭土地、建
    物應有部分所有權移轉之債權行為與物權行為是否不存在，
    既足以影響原告於私法上之地位，且此種不安之狀態，非不
    得以本件確認判決將之除去，揆諸前揭說明，原告提起本件
    訴訟，請求確認被告喜願公司與被告甲○○、乙○○、戊○○間就系爭土地、建物應有部分所有權移轉之債權及物權行
    為不存在，應有確認利益。
  (三)雖被告乙○○、戊○○ 2人辯稱：被告喜願公司就系爭土地
    、建物尚有 3/100之應有部分，且被告喜願公司經營靈骨塔
    即「天都禪寺」，享有營業收入，此部分足資清償原告之債
    權，其無確認之利益云云。惟被告喜願公司就系爭土地、建
    物所存 3/100之應有部分，其價值為何？有無變現之可能？
    均難逕行認定；至於被告乙○○、戊○○ 2人所指營業收入
    部分，即便被告喜願公司卻因經營靈骨塔而有營業收入，但
    此等收入是否仍存於被告喜願公司而得用以清償原告之債權
    ，亦乏相關證據佐證。茲原告提起本件訴訟，若經確認被告
    喜願公司與被告甲○○、乙○○、戊○○間就系爭土地、建
    物應有部分所有權移轉之債權及物權行為不存在，既足以使
    其債權之總擔保增加，即足認原告就本件有確認之利益。被
    告乙○○、戊○○2人此項抗辯，並無可採。
八、有關被告喜願公司將系爭土地、建物所有權應有部分57/100
    移轉予被告甲○○、乙○○、戊○○之債權及物權行為，是
    否為通謀虛偽意思表示而無效部分：
  (一)按第三人主張表意人與相對人通謀而為虛偽意思表示者，該
    第三人應負舉證之責，最高法院48年台上字第29號判例意旨
    可資參照。查原告主張被告喜願公司與被告甲○○、乙○○
    、戊○○ 3人就系爭土地、建物應有部分57/100所為買賣之
    債權行為及移轉所有權之物權行為屬通謀虛偽意思表示，揆
    諸前引最高法院判例意旨，自應由原告就此負舉證之責任。
  (二)查原告雖主張被告喜願公司與被告甲○○、乙○○、戊○○
    3 人間就系爭土地、建物應有部分57/100所為之買賣行為屬
    通謀虛偽意思表示，惟並未舉證以實其說，其空言主張，自
    無可取。且本件被告喜願公司前向被告甲○○、乙○○、戊○○等人借款，並以系爭土地、建物設定抵押權予被告甲○○、乙○○、戊○○等人以擔保債權，嗣因屆期未獲清償，
    被告甲○○聲請拍賣抵押物，並於強制執行程序進行中，由
    被告乙○○、戊○○等人聲明參與分配，嗣後因執行標的物
    即系爭土地、建物無人應買，被告喜願公司乃與被告甲○○
    、乙○○、戊○○等人簽訂「抵押權人取得抵押物所有權契
    約書」，以系爭土地、建物之應有部分作價抵償被告甲○○
    、乙○○、戊○○ 3人之債權等情，俱為兩造所不爭執，已
    如前述。則依兩造所不爭執之上開事實以觀，本件被告喜願
    公司與被告甲○○、乙○○、戊○○ 3人顯係於債權清償期
    屆至後，始訂立契約取得抵押物之所有權，是被告喜願公司
    、甲○○、乙○○、戊○○就系爭土地、建物應有部分57/1
    00所為移轉登記行為，與民法第 878條之規定相符，並無違
    反同法第873條第2項規定情事。
  (三)至原告主張被告甲○○、乙○○、戊○○ 3人取得系爭土地
    、建物應有部分所有權後，並未將抵押權塗銷云云。惟按同
    一物之所有權及其他物權，歸屬於一人者，其他物權因混同
    而消滅；但其他物權之存續，於所有人或第三人有法律上之
    利益者，不在此限，民法第 762條定有明文。查被告喜願公
    司前於88年10月15日、89年 1月24日將系爭建物6/10、系爭
    土地60/100設定抵押權予被告甲○○、乙○○、戊○○及訴
    外人林永清時，被告甲○○、乙○○、戊○○與訴外人林永
    清係屬共同抵押權人，且各自有其債權範圍，此為兩造所不
    爭執，並有原告提出之系爭建物、土地登記謄本在卷可稽。
    準此，本件被告甲○○、乙○○、戊○○與訴外人林永清就
    其等對於系爭建物、土地之抵押權，係屬準共有之性質。茲
    訴外人林永清對被告喜願公司之債權既未獲清償，則訴外人
    林永清就其與被告甲○○、乙○○、戊○○所共有之上述抵
    押權之存續顯有法律上之利益，揆諸前引民法第 762條之規
    定，上開由被告甲○○、乙○○、戊○○與訴外人林永清共
    有之抵押權自不因被告甲○○、乙○○、戊○○ 3人取得系
    爭建物、土地應有部分57/100以致混同而消滅。原告以此為
    據，主張被告喜願公司與被告甲○○、乙○○、戊○○間就
    系爭土地、建物應有部分57/100所為移轉所有權之債權行為
    及物權行為無效，自無可採。
  (四)雖原告嗣後又以證人丁○○之證詞為據，主張被告喜願公司
    與被告甲○○、乙○○、戊○○就系爭土地、建物所為移轉
    所有權之債權行為及物權行為，依民法第87條第 2項之規定
    ，隱藏有「清償債務」之行為；而被告喜願公司亦附和原告
    說詞，主張被告喜願公司之所以將系爭土地及建物移轉登記
    予被告甲○○、乙○○、戊○○ 3人，其原因係在擔保債務
    之清償，並非買賣行為云云。惟查：
    1.本件被告喜願公司與被告甲○○、乙○○、戊○○訂定系
      爭「抵押權人取得抵押物所有權契約書」，其目的本即以
      系爭土地、建物之應有部分作價抵償被告甲○○、乙○○
      、戊○○ 3人之債權，是被告間所為意思表示並未「隱藏
      」任何法律行為，原告主張顯有誤解。
    2.稽諸被告喜願公司所陳情節，被告喜願公司似主張本件系
      爭土地、建物應有部分之移轉屬「讓與擔保」之性質。惟
      被告喜願公司此番辯詞，顯不利於共同被告甲○○、乙○○、戊○○3人，依民事訴訟法第56條第1款之規定，亦難
      認此對本件共同被告全體有何效力。況，證人丁○○於本
      院審理中證稱：其係意欲將款項清償被告甲○○、乙○○
      、戊○○而取回系爭土地及建物，當時有口頭約定將款項
      籌妥後，被告甲○○等 3人即將不動產過戶資料交還，但
      被告乙○○等人未經其同意即辦理過戶手續云云（見本院
      卷第 285頁）。則依證人丁○○之證詞，其係以系爭土地
      、建物之產權資料擔保借款之清償，並無移轉系爭土地、
      建物應有部分之意，此又與被告喜願公司抗辯「讓與擔保
      」之情節相左，是自難據證人丁○○之證詞為採認被告喜
      願公司此項說詞之理由。
    4.再者，被告甲○○所提出，並為兩造所不爭執之「抵押權
      人取得抵押物所有權契約書」載明：「甲方（即被告喜願
      公司同意以上述不動產標的物（即系爭土地、建物）…移
      轉登記予乙方之三抵押權人（即被告甲○○、乙○○、戊○○人）以代清償，抵償金額計為前揭臺南地院強制執行
      案件第四拍公告金額為準…」、「…辦理過戶期間，如有
      違書、印文之欠缺或其他補件之需要，甲方應無條件配合
      之，不得有藉故拖延阻卻之行為」、「本契約簽定之同時
      ，甲方需交付所有權狀正本以及移轉登記文件給乙方持有
      及簽署所有過戶本標的不動產之相關文件，同意乙方辦理
      過戶移轉登記」、「甲方同意於簽訂本契約之日起十日內
      移交本件不動產之天都福座萬壽塔關於喜願公司部分之管
      理、經營權由乙方接掌，迨甲方買回時再交由甲方接掌」
      （見本院95年度南簡字第1056號卷第117至118頁）。依上
      述契約文義觀之，被告喜願公司顯係同意將系爭土地、建
      物應有部分所有權移轉與被告甲○○、乙○○、戊○○ 3
      人以抵償債務，並非僅提供不動產登記文件作為債務清償
      之擔保，而無辦理移轉登記之意。且證人丁○○於本院審
      理中亦證稱：系爭土地、建物應有部分移轉後，被告喜願
      公司曾支付被告乙○○等人1億7千餘萬元，上開款項係作
      為買回系爭土地、建物應有部分之價金，但被沒收5、6千
      萬元之訂金等語（見本院卷第285至286頁）。倘被告喜願
      公司當初確實僅交付系爭土地、建物所有權狀等文件用以
      擔保債務之清償，抑或如被告喜願公司所辯，其移轉系爭
      土地、建物應有部分係擔保債務之清償，而為讓與擔保之
      性質，被告喜願公司自無嗣後「買回」系爭土地、建物之
      必要。證人丁○○上述證詞，與兩造所不爭執其真正之書
      證內容不符，且前後矛盾，自難採信。
  (五)至於，原告主張依據被告喜願公司與被告甲○○、乙○○、
    戊○○簽訂「抵押權人取得抵押物所有權契約書」之內容，
    以及本件訴訟期間內，被告喜願公司仍對被告甲○○、乙○○、戊○○ 3人有清償債務行為云云。惟上開「抵押權人取
    得抵押物所有權契約書」內，業已載明被告喜願公司於該契
    約簽訂後 1年內，得分別與被告甲○○、乙○○、戊○○簽
    訂買回契約書，約定買回條件等語（見本院95年度南檢字第
    1056號卷第 119頁），且證人丁○○亦明確證稱其於系爭土
    地、建物應有部分移轉後支付被告甲○○、乙○○、戊○○
    之款項屬買回之價金，已如前述。則被告喜願公司嗣後給付
    被告甲○○、乙○○、戊○○相關款項，屬買賣價金之性質
    ，至為灼然，原告自不得任憑己意，逕行曲解為清償債務之
    性質。是原告此項主張，亦無可取。
  (六)綜上所述，本件被告喜願公司與被告甲○○、乙○○、戊○○就系爭土地、建物應有部分所為移轉登記之債權行為與物
    權行為，並無原告所指通謀虛偽意思表示或隱藏他項法律行
    為情事，原告以此為據，請求確認被告喜願公司與被告甲○○、乙○○、戊○○間上述債權行為與物權行為不存在，並
    無理由。
九、有關被告喜願公司將系爭土地、建物應有部分57/100移轉與
    被告甲○○、乙○○、戊○○3人，是否屬於公司法第185條
    第1項第2款所示讓與主要部分營業或財產行為部分：
  (一)按公司讓與全部或主要部分之營業或財產，應有代表已發行
    股份總數 2/3以上股東出席之股東會，以出席股東表決權過
    半數之同意行之，公司法第 185條第1項第2款定有明文。又
    公司法第 185條第1項第2款所謂讓與主要部分之營業或財產
    ，係指該部分營業或財產之轉讓，足以影響公司所營事業之
    不能成就者而言，最高法院81年度台上字第2696號判決意旨
    可資參照。
  (二)查原告主張被告喜願公司將系爭土地、建物應有部分合計57
    /100 讓與被告甲○○、乙○○、戊○○3人，係讓與被告喜
    願公司之主要部分營業或財產等情，固據原告提出被告喜願
    公司財產清冊 1份為證（見本院卷第273至274頁），且該財
    產清冊之內容亦為兩造所不爭執。惟被告喜願公司於93年12
    月6日、7日將系爭土地及建物之應有部分合計57/100移轉登
    記予被告甲○○、乙○○、戊○○ 3人後，仍持續販售納骨
    塔位營業，此有被告乙○○、戊○○提出之統一發票影本在
    卷可稽（見本院卷第103至111頁），且被告喜願公司於94、
    95年間，均申報營利事業所得稅，而94年度、95年度之營業
    收入分別為50,888,372元、31,211,045元，此亦據本院依職
    權向財政部臺灣省南區國稅局臺南市分局調取被告喜願公司
    93年迄今之營利事業所得稅申報資料查明屬實，有該分局96
    年10月29日南區國稅南市一字第0960053543號函及該函檢附
    之營利事業所得稅申報書在卷可稽（見本院卷第158至173頁
    ）。則被告喜願公司出售系爭土地、建物應有部分57/100後
    ，雖該公司就系爭土地、建物僅餘 3/100之應有部分，但自
    該公司94年度、95年度之營業收入以觀，其將系爭土地、建
    物應有部分57/100移轉予被告甲○○、乙○○、戊○○ 3人
    ，顯然於該公司所營事業無影響，並無所營事業不能成就之
    情形。揆諸前引最高法院判決意旨，其就系爭土地、建物應
    有部分所為之移轉行為，尚難認為係讓與公司主要部分營業
    或財產之行為，自無公司法第 185條第1項第2款規定之適用
    。原告以此為憑，主張被告喜願公司與被告甲○○、乙○○
    、戊○○就系爭土地、建物應有部分移轉之債權及物權行為
    無效，自無可採。
  (三)至於，被告喜願公司、被告甲○○雖均具狀表示被告喜願公
    司將系爭土地、建物應有部分57/100讓與被告甲○○、乙○○、戊○○ 3人，係屬讓與公司主要部分營業或財產之行為
    云云。然本件訴訟中原告請求確認被告間就系爭土地、建物
    應有部分移轉之債權行為、物權行為不存在部分，屬必要共
    同訴訟（最高法院92年度台上字第1910號、93年度台上字第
    117 號判決意旨參照），被告喜願公司、甲○○所為此項訴
    訟上之自認，既不利於共同訴訟人全體，依民法第56條第 1
    款之規定，對共同被告全體自屬不生效力，併予敘明。
十、綜上所述，本件原告主張被告喜願公司、甲○○、乙○○、
    戊○○就系爭土地、建物應有部分57/100所為移轉之債權及
    物權行為不存在，並無理由，既經認定如上，則原告主張依
    民法第 242條之規定，代位被告喜願公司請求塗銷系爭土地
    、建物所有權之移轉登記，即屬不能准許，應予駁回。
十一、本件事證已臻明確，兩造其餘主張及舉證，核與判決結果
      無影響，爰不逐一論述，併予敘明。
十二、按法院為終局判決時，應依職權為訴訟費用之裁判，民事
      訴訟法第87條第 1項定有明文。查本件訴訟費用即裁判費
      經核為 327,480元，本院爰依職權確定上開訴訟費用由原
      告負擔。
十三、據上論結，本件原告之訴為無理由，依民事訴訟法78條、
      第87條第1項，判決如主文。
中    華    民    國    97    年    1     月    24    日
                  民事第二庭    法  官  周紹武
以上正本係照原本作成
如對本判決上訴，須於判決送達後20日內向本院提出上訴狀
中    華    民    國    97    年    1     月    24    日
                                書記官  余吉祥


司法院資訊處製作；財團法人民間司法改革基金會備份。
